【裁判字號】    99,訴,255
【裁判日期】    990510
【裁判案由】    強盜
【裁判全文】
臺灣臺南地方法院刑事判決               99年度訴字第255號
公  訴  人  臺灣臺南地方法院檢察署檢察官
被      告  乙○○
選任辯護人  黃紹文律師
上列被告因強盜案件，經檢察官提起公訴（98年度偵續字第88號
），本院判決如下：
    主  文
乙○○無罪。
    理  由
一、公訴意旨略以：被告乙○○於毒品等前案執行完畢後，猶不
    知悔改，意圖為自己不法之所有，於民國96年11月20日晚間
    7時40分許，騎乘不詳車號之機車，在臺南市○區○○路102
    巷口，自後方搶奪被害人丙○○之皮包1只（內有聯邦銀行
    信用卡3張、渣打銀行信用卡1張、聯邦銀行提款卡1張、第
    一銀行提款卡1張、被害人丙○○之身分證及健保卡各1張、
    謝震文之健保卡1張、含行動電話門號0000000000號及00000
    00000號SIM卡之手機共2支、現金新臺幣7萬元等物），嗣因
    被害人丙○○緊抓皮包，遭被告拖行2至3公尺終至跌坐在地
    ，致被害人丙○○受有臀部挫傷之傷害（傷害部分未據告訴
    ），被告見被害人丙○○遲未放手，遂變更原搶奪之犯意為
    強盜犯意，持足以傷害人之生命、身體且可作為兇器使用之
    螺絲起子1支，刺抵被害人丙○○之喉嚨，使被害人丙○○
    不能抗拒後，強行取走被害人丙○○前揭皮包，離去之際，
    遺落上開螺絲起子，嗣經警據報循線查獲上情。因認被告涉
    犯刑法第330條第1項之加重強盜罪嫌云云。
二、按犯罪事實應依證據認定之，無證據不得認定犯罪事實；不
    能證明被告犯罪者，應諭知無罪之判決，刑事訴訟法第154
    條第2項、第301條第1項分別定有明文。又事實之認定，應
    憑證據，如未能發現相當證據，或證據不足以證明，自不能
    以推測或擬制之方法，以為裁判基礎；認定不利於被告之事
    實，須依積極證據，苟積極證據不足為不利於被告事實之認
    定，即應為有利被告之認定，更不必有何有利之證據；又被
    告否認犯罪所持之辯解，縱屬不能成立，仍非有積極證據足
    以證明其犯罪行為，不能遽為有罪之認定（最高法院40年臺
    上字第86號、30年上字第816號及第1831號判例意旨參照）
    。且按刑事訴訟法第161條第1項規定：檢察官就被告犯罪事
    實，應負舉證責任，並指出證明之方法；因此，檢察官對於
    起訴之犯罪事實，應負提出證據及說服之實質舉證責任，倘
    其所提出之直接證據或間接證據，或其所指出之證明方法，
    並未達到通常一般之人均不致有所懷疑，而得確信其為真實
    之程度，而有合理之懷疑存在，無從使事實審法院得有罪之
    確信時，基於無罪推定之原則，即應為被告無罪判決之諭知
    （最高法院76年臺上字第4986號、92年臺上字第128號判例
    意旨參照）。
三、公訴意旨認被告涉犯上開加重強盜罪嫌，無非以上開事實有
    證人即被害人丙○○、證人即在場目擊案發經過之汪文成之
    指述可稽，及被告曾持用證人丙○○遭強盜之NOKIA廠牌、
    序號000000000000000號之行動電話手機使用，被告女友戊○○曾持證人丙○○遭強盜之身分證件申辦行動電話門號使
    用等情，有門號0000000000號、0000000000號行動電話之通
    聯調閱查詢單、序號000000000000000號手機之雙向通聯紀
    錄、門號0000000000號行動電話之臺灣大哥大行動通信網路
    業務服務申請書、門號0000000000號行動電話之遠傳電信股
    份有限公司申請書可憑；且據證人即被告友人丁○○證述伊
    未曾交付上開手機或身分證件予被告或其女友戊○○之情明
    確，復有96年11月29日郭綜合醫院診字第116138號診斷證明
    書，與97年8月11日臺南市警察局第六分局南市警六刑字第
    09746220790號函暨員警盧永健之職務報告書各1份在卷可資
    佐證等證據，為其論據。訊據被告固不否認其曾將己有之門
    號0000000000號、0000000000號行動電話SIM卡及其女友戊○○申辦之門號0000000000號行動電話SIM卡置入證人丙○○遭強盜之上開序號000000000000000號之行動電話手機內
    使用之事實，惟堅決否認有何強盜犯行，辯稱：伊並未於上
    開時、地強盜證人丙○○之皮包，伊曾使用證人丙○○遭強
    盜之上開手機，係因伊於96年年底在臺南市○○路上某飯店
    房間內，見伊朋友丁○○欲將之丟棄，伊覺得可惜才向丁○○討來使用，伊不知道丁○○如何取得該支手機等語。
四、關於證據能力之認定：
  (一)本件證人丁○○於警詢中之證述，係被告以外之人於審判外
    之陳述，且被告及其選任辯護人均不同意作為證據，依刑事
    訴訟法第159條第1項、第159條之5第1項之規定，原則上即
    不得作為本案裁判基礎之證據資料。
  (二)又以下所引用具傳聞證據性質之供述證據，除證人丙○○、
    丁○○及戊○○於偵查中具結後向檢察官所為之陳述，業經
    具結且均無顯不可信之情形存在，依刑事訴訟法第159條之1
    第2項規定，具備證據能力外；其餘之供述證據，因檢察官
    、被告及其選任辯護人於本案言詞辯論終結前，均未爭執其
    證據能力，本院審酌前開證據之作成或取得之狀況，並無非
    法或不當取證之情事，且亦無顯不可信之情況，復經本院於
    審判期日就上開證據依法進行調查、辯論，依刑事訴訟法第
    159條之5規定，均具有證據能力。
  (三)卷附行動電話門號雙向通聯紀錄、通聯調閱查詢單、行動電
    話門號申請書等書證，均非屬供述證據，無傳聞法則之適用
    ，復均無違反法定程序取得之情形，依刑事訴訟法第158條
    之4規定之反面解釋，均應有證據能力，合先敘明。
五、經查：
  (一)證人丙○○於96年11年20日晚間7時40分許，在臺南市○區
    ○○路102巷口，遭騎乘不詳車號之機車之人自伊右後方拉
    扯欲搶奪伊背於右肩之皮包1只（內有聯邦銀行信用卡3張、
    渣打銀行信用卡1張、聯邦銀行提款卡1張、第一銀行提款卡
    1張、證人丙○○之身分證及健保卡各1張、謝震文之健保卡
    1張、含行動電話門號0000000000號、0000000000號SIM卡之
    手機共2支、現金新臺幣7萬元等物），過程中因證人丙○○
    未立即放開該皮包，遭該人拖行2至3公尺而跌坐在地，並因
    而受有臀部挫傷之傷害，嗣因該人見狀取出一不詳之尖銳物
    品欲刺向證人丙○○，至使證人丙○○不能抗拒而強盜上開
    皮包及其內物品等情，業據證人丙○○於警詢、偵查及本院
    審理中均指證歷歷，核與證人即在場目擊之汪文成於警詢中
    之證述大致相符（警卷第8至11頁，偵(一)卷即臺灣臺南地方
    法院檢察署97年度偵字第8621號卷第19至20頁，偵(三)卷即同
    署98年度偵續字第88號卷第30至31頁、第49至50頁，本院卷
    第93頁正面至第95頁反面），並有96年11月29日郭綜合醫院
    診字第116138號診斷證明書1張在卷可參（偵(一)卷第25頁）
    ；且證人丙○○上開皮包內之手機、身分證件等物確因而脫
    離其持有，並遭人持以擅自利用乙情，亦經被告自承在卷，
    及據證人即被告女友戊○○證述無訛（偵(三)卷第12至14頁）
    ，另有序號000000000000000號手機及門號0000000000號、
    0000000000號、0000000000號行動電話之雙向通聯紀錄、門
    號0000000000號之臺灣大哥大行動通信網路業務服務申請書
    、門號0000000000號之遠傳電信股份有限公司申請書等在卷
    可資佐證（警卷第25至37頁、第38頁，偵(一)卷第9至10頁）
    ，上開事實自堪認定。
  (二)而上開強盜證人丙○○上述皮包及其內物品之人，是否即為
    被告乙節，固據證人丙○○於偵查中指證稱：伊覺得被告有
    像搶伊皮包的人，當時搶伊的人硬拖而要搶伊皮包時，伊2
    人一起倒下，歹徒有點壓到伊，歹徒左肩有碰到伊右肩，伊
    在偵查庭時按被告的肩膀，覺得壯碩的感覺有一點接近，伊
    當庭碰觸被告的左肩及手臂後，感覺有更確定一點，伊也可
    以確定丁○○不是搶伊的人，被告比較像是搶伊的人等語明
    確；復經證人丙○○於本院審理中再結證稱：被告之頭型與
    上半身之體型和搶伊的人真的很像，伊在開庭前有在法庭外
    看到被告的背影跟頭型，伊感到很害怕，因為伊認為被告就
    是那個歹徒，但伊沒有辦法百分之百確認被告就是搶伊的歹
    徒，伊大約有8、9成的把握等語綦詳（偵(三)卷第30至31頁，
    本院卷第95頁反面、第98頁），而均已指認被告可能即為上
    開強盜伊皮包之人。惟證人丙○○自警詢、偵查以迄本院審
    理中，復均表明伊未看清強盜伊財物之人之面貌、五官（警
    卷第10頁，偵(一)卷第20頁，本院卷第93頁反面），而僅能自
    伊對歹徒之身形、體格、背影，及伊與該人當時身體接觸時
    之感覺等印象，證述伊認為被告「可能即為」上開強盜伊皮
    包等財物之人，尚未能清楚指證被告「確實即為」上開強盜
    伊皮包等財物之人，則本件是否得僅憑證人丙○○上開未能
    明確確定其指認結果之證述內容，即逕認被告即為上開強盜
    證人丙○○財物之人，已殊值懷疑；參以證人丙○○與被告
    間雖因素不相識，亦無嫌隙，足認證人丙○○絕無可能蓄意
    誣指被告，然證人丙○○之上開指述，仍有下述不明確之點
    ，而未能完全排除證人丙○○誤認之可能，則證人丙○○上
    開有關被告「很像」強盜伊財物之人之指述，是否足資作為
    認定被告涉犯上開強盜罪嫌之積極證據，亦非無可疑之處：
  1.證人丙○○既證稱伊自被告之頭型、身形等特徵判斷，認為
    被告很像強盜伊財物之人，衡情證人丙○○就強盜伊財物之
    人之頭型、身形有何異於常人或足資辨別之處，應能具體描
    述，始屬相當；然證人丙○○於警詢、偵查乃至本院審理中
    ，均僅能陳述強盜伊財物之人之特徵為「170公分左右」、
    「年齡與證人丙○○本人差不多」，「體格壯碩」，而未能
    說明該人之頭型、身形有何特別之處，已無從得悉證人丙○○所述自頭型、身形等特徵判斷之具體依據為何。
  2.又衡以證人丙○○就強盜伊財物之人於搶奪伊皮包不成之際
    ，曾持一尖銳物品欲刺向伊，伊始鬆手放開皮包任其取去等
    情，固始終證述一致，並於本院審理中證稱該人曾持該尖銳
    物體刺向伊脖子右側等語明確，惟證人丙○○就該等尖銳物
    體究竟為何乙節，復表示伊未清楚看到該物體之外型，只是
    眼角餘光看到歹徒手裡握著1個尖尖的、有長度的東西，因
    為後來聽到東西掉落的聲音，以及警方在現場有發現1把螺
    絲起子，所以伊才會認為歹徒拿的是螺絲起子等語甚詳（本
    院卷第94頁反面、第98頁反面），足徵案發當時證人丙○○
    客觀上係處於相當危急、緊張之狀態，以致縱該強盜伊財物
    之人曾持一尖銳物品與伊近身接觸，亦無法清楚辨認該尖銳
    物體究竟為何，則在此等短暫之時間及緊急之狀況下，證人
    丙○○就該人之頭型、身形等特徵所留下之印象，是否已足
    供伊判斷被告即為上開強盜伊財物之人，亦仍有可疑之處。
  3.另據證人丙○○於警詢中證稱，強盜伊財物之人案發當時身
    穿米黃色夾克，頭戴半罩式安全帽等語，及於偵查中證稱強
    盜伊財物之人戴全罩式安全帽，沒有戴口罩，伊可以看到他
    的脖子處等語（警卷第8頁，偵(三)卷第31頁）綜合判斷，在
    強盜證人丙○○財物之人頭戴安全帽而僅可能露出脖子等部
    位，復身著外套而略微遮蓋其實際之身體外型、輪廓之情形
    下，該強盜證人丙○○財物之人究能如何顯現其頭型、身形
    以供證人丙○○辨認，實亦屬無從想像之事。
  4.再衡諸證人丙○○於偵查中當庭指認被告之時間，距離案發
    時間已接近1年10月之久，縱證人丙○○曾正面清楚目擊強
    盜伊財物之人之樣貌，歷此時間記憶必然亦逐漸淡化，則在
    證人丙○○僅能自頭型、身形等特徵判斷被告是否即為強盜
    伊財物之人之前提下，其指述被告頭型、身形「很像」強盜
    伊財物之人之指述是否可遽為對被告不利之認定，更值懷疑
    。且證人丙○○雖證稱伊自被告之頭型、身形等特徵判斷，
    認為被告很可能為強盜伊財物之人，然證人丙○○於本院審
    理中，復曾證稱必須是伊認識的人，伊才能從體型、背影確
    認是何人等語甚明（本院卷第98頁）；而證人丙○○與強盜
    伊財物之人既屬素昧平生，又僅於案發時之緊急狀態下曾有
    短暫接觸，是否得僅自伊案發當時所見歹徒之身形、背影判
    斷被告即為行搶之人，確仍值懷疑。
  5.此外，自證人丙○○所述強盜伊財物之人為「170公分左右
    」、「年齡與證人丙○○本人差不多」，「體格壯碩」等特
    徵，固已可略為縮小嫌疑人之範圍，然具備此等特徵之人仍
    為數甚眾，縱被告確實符合上開特徵，亦僅能認定被告係具
    備上述特徵之多數人之一，而無法逕行認定被告即為強盜證
    人丙○○財物之人，其理甚明；再參以證人丙○○於偵查中
    ，亦曾證稱：被告比當時行搶的人小一點點，如放大1、2公
    分的話就很像了等語（偵(三)卷第30頁），足見被告與證人丙○○記憶中之歹徒外型亦非完全吻合，縱被告亦陳稱其目前
    與96年11月間相較略瘦一些，然上情既已顯示被告與證人丙○○記憶中歹徒之外型有異，則被告是否確合於證人丙○○
    所敘述之犯嫌外型，亦仍不無疑問。
  6.復參酌證人丙○○於本院審理中，亦證稱伊指認被告當時，
    已知被告曾持伊遭強盜之手機使用（本院卷第95頁正反面）
    ，則其於指認前，顯已受到「被告極有可能是本案強盜嫌犯
    」之高度暗示；且因證人丙○○係同時指認被告與丁○○，
    而丁○○身形與證人丙○○記憶中之犯嫌外型明顯不合，無
    形中亦突顯被告可能即為強盜證人丙○○財物之人之可能性
    ，足見證人丙○○於偵查中所為被告「會比較像」搶伊之人
    之證述（偵(三)卷第31頁），非無受到不當暗示或誘導之可能
    ，自更須審慎認定。
  7.況證人丙○○於偵查中，亦曾證稱被告當庭所吼出之聲音不
    像當時搶伊之人所發出之聲音，伊無法確認，搶伊的人是很
    緊張、很生氣而發出低沈的怒吼聲音等語明確（偵(三)卷第31
    頁），即使一般人之聲音、語調本即可能因所在情境、情緒
    等因素而有所變化，然證人丙○○既已無法確認被告之聲音
    與伊記憶中行搶之人之聲音是否相同，足認除概略可資區別
    之身高、年齡，及具體特點為何仍屬不明之頭型、身形等特
    徵外，並無其他足資證人丙○○確認被告即為強盜伊財物之
    人之客觀判斷依據，而證人丙○○依憑上述身高、年齡、頭
    型、身形等特徵所為之指證復有前開疑處，自仍無法據此逕
    認被告即為上開強盜證人丙○○財物之人。
  8.至證人丙○○於本院審理中，固能僅自其當庭所見檢察官及
    辯護人之外型，即能推敲檢察官及辯護人之年齡、身高（參
    本院卷第96頁反面、第99頁），然此係在法庭燈光明亮，證
    人丙○○與檢察官、辯護人正面相對之情形下，經證人丙○○仔細端詳檢察官及辯護人後所為之推斷，與證人丙○○在
    案發之短暫過程中，在僅有晚間路燈及鄰近住家燈光之輔助
    照明下（參本院卷第96頁反面），倉促觀察有安全帽、外套
    等衣物掩飾之犯嫌身影之情形顯然有別，自亦無法僅以證人
    丙○○曾大致準確判斷檢察官及辯護人之年齡、身高乙節，
    即認定證人丙○○之上開指述不致有誤。且據證人丙○○之
    上開證述過程中，亦可知證人丙○○對伊判斷或辨識他人年
    齡、身高等特點之能力頗具自信，則證人丙○○認為被告「
    很像」強盜伊財物之人，或「感覺被告就是」強盜伊財物之
    人之證述，是否亦可能係因證人丙○○對自身辨識能力之自
    信，而於反覆之指認過程中，益加強化證人丙○○自身對指
    述結果之信心，而非因客觀證據加強其指認內容之明確性，
    亦非無疑。
  9.從而，本件自證人丙○○之上開證述內容，固足認定證人丙○○係在飽受驚嚇之被害過程中，仍極力記憶犯嫌之外型特
    徵，並於偵、審過程中據以指認被告，且詳為說明伊所為指
    認之原因，然因證人丙○○仍無法明確確認被告即為強盜伊
    財物之人，且觀諸證人丙○○上開證述內容及過程，亦實仍
    有若干可疑之處，而使被告是否即為強盜證人丙○○上開財
    物之人乙事，仍有合理之懷疑存在，自仍無法以證人丙○○
    之指述，認定被告之上開強盜犯行。
  (三)再被告於證人丙○○上開序號000000000000000號手機等財
    物遭人強盜後，曾持用上開手機搭配己有之行動電話門號之
    SIM卡撥打電話乙節，固據被告自承無訛，且有門號0000000
    000號、0000000000號行動電話之雙向通聯紀錄在卷可資參
    佐（警卷第28至37頁）。惟衡諸常情，一般人取得或持有贓
    物之原因甚多，如可能係拾得、購得或受贈而得，非必限於
    直接參與財產犯罪乙途，故除有其他積極證據足資證明被告
    所涉犯行外，通常均未能僅以被告持贓乙節，即逕行推認該
    物為被告財產犯罪所得；而證人丙○○上開有關被告可能即
    為強盜伊財物之人之指述，既因其指述內容之不確定，而使
    被告是否涉有上述強盜犯行乙事，仍有合理懷疑存在，已如
    前述，則本件認定被告涉有上開強盜犯行之積極證據已屬不
    足，無論被告實際持贓之原因為何，或其就持贓原因之辯解
    是否可採，亦不能僅以被告曾持用證人丙○○上開遭強盜之
    序號000000000000000號手機乙節補強或佐證證人丙○○上
    開指述之可信性，而認定被告上開強盜犯行之成立，自不待
    言。
  (四)況被告於警詢之初，已曾明確陳稱上開手機係其友人丁○○
    於96年11月間某晚，在臺南市○○路與新美街路口交予其使
    用，於偵查中復就其取得上開手機之經過再詳細陳稱係伊與
    友人丁○○、證人戊○○在臺南市○○路上某飯店內一起施
    用毒品，中途丁○○曾離開，回來後即持有上開手機等物，
    當時丁○○欲將上開手機丟棄，伊認為很可惜，就跟丁○○
    要來使用，並說明其係因害怕說到施用毒品乙事而為警要求
    其採尿送驗，故於警詢中不敢清楚說明其向丁○○取得上開
    手機之時、地等語，是其關於如何取得上開手機之辯解前後
    所述細節處雖未盡一致，但尚無重大矛盾之處，且經核其供
    述與證人戊○○於偵查中陳述曾見聞丁○○將手機交付予被
    告，證人戊○○本人亦自丁○○處取得證人丙○○之證件，
    並持以申辦行動電話門號使用乙節尚非未能互為佐證（偵(三)
    卷第12至14頁、第42至43頁），則被告所述係自友人丁○○
    處取得上開手機使用之辯解，亦難逕認係不可採信之卸責之
    詞。
  (五)又證人即被告友人丁○○於偵查中雖否認曾交付上開手機予
    被告使用，或曾交付上開身分證件予證人戊○○申辦行動電
    話門號之事，惟證人丁○○是否有上述交付上開手機或身分
    證件之行為，與證人丁○○本身是否涉有強盜、贓物、共同
    偽造私文書等犯行乙事息息相關，故亦不能完全排除證人丁○○因圖掩飾自身犯行而故為否認之可能。佐以被告若確非
    自證人丁○○處取得上開手機使用，則被告為上開陳述時，
    應已明知其若具體捏稱係證人丁○○交付上開手機，證人丁○○經檢、警傳訊時，勢無可能配合其陳述而自陳有交付手
    機之事，此無疑將使被告之陳述陷於無以佐證之不利境地，
    反不如陳述係其拾得或由某不詳姓名、年籍之友人處取得，
    尚可能因無從查證，而不致突顯其辯解之矛盾處，對被告自
    身較為有利；然被告猶自警詢之始，即堅稱上開手機係證人
    丁○○所交付，並明確陳述交付之時、地，應認被告上開所
    辯，尚非全然無據之虛捏之詞。再參以證人丙○○遭強盜上
    開手機等財物之時間為96年11月20日，卷附門號0000000000
    號、0000000000號及0000000000號行動電話之雙向通聯紀錄
    則顯示被告開始使用上開手機之時間為97年1月2日（警卷第
    25至37頁），其間歷時1月有餘，上開手機於此段時間內確
    不無於數人間傳遞流動之高度可能，且亦無從合理解釋被告
    何以不在強盜上開手機後即時加以利用；又縱證人戊○○持
    證人丙○○遭強盜之身分證件申辦門號0000000000號、0000
    000000號行動電話使用之日期為96年11月30日，較被告使用
    上開序號手機之時間為早，該日期距證人丙○○遭強盜之時
    間亦已歷10日，同樣未能完全排除該等身分證件遭強盜證人
    丙○○財物之人轉手之可能，自均不能完全否定被告辯解可
    能為真，故亦不能以被告曾持用證人丙○○上開遭強盜之手
    機，逕認被告涉有上述強盜犯行。
  (六)綜上所述，依檢察官提出之上開證據，均僅能證明被告曾於
    97年年初使用證人丙○○遭強盜之序號000000000000000號
    手機撥打電話，但無法證明被告即為強盜證人丙○○上開手
    機等財物之人。從而，本件依檢察官所舉及卷內所有直接、
    間接之證據，既均尚未達到使通常一般人均不致有所懷疑，
    而得確信其為真實之程度，仍有合理之懷疑存在，揆諸前開
    法條規定及判例要旨，縱被告辯解其取得上開手機之過程與
    證人丁○○所述未能互為參照印證以證明其所述之真實性，
    仍不得遽認被告涉犯檢察官所指述之強盜行為。此外，本院
    復查無其他積極證據足以證明被告確有公訴意旨所指之強盜
    犯行，本諸無罪推定原則，被告之犯罪自屬不能證明，依法
    應為無罪判決之諭知，以免冤抑。
據上論斷，應依刑事訴訟法第301條第1項，判決如主文。
本案經檢察官甲○○到庭執行職務。
中    華    民    國    99    年     5    月    10    日
                  刑事第九庭  審判長  法  官   蔡奇秀
                                      法  官   林欣玲
                                      法  官   蔡盈貞
以上正本證明與原本無異。
檢察官如不服本判決應於收受本判決後10日內向本院提出上訴書
狀，並應敘述具體理由。其未敘述上訴理由者，應於上訴期間屆
滿後20日內向本院補提理由書狀（均須按他造當事人之人數附繕
本）「切勿逕送上級法院」。
                                      書記官   陳玉芬
中    華    民    國    99    年     5    月    10    日

司法院資訊處製作；財團法人民間司法改革基金會備份。
